ACORDAO-COMPLETO-2440007

ACÓRDÃO 1263/2022 ATA 6/2022 - PRIMEIRA CÂMARA

VISTOS, relatados e discutidos estes autos de monitoramento do Acórdão 1558/2014-TCU-Primeira Câmara, que considerou ilegal o ato de aposentadoria do ora interessado;
ACORDAM os Ministros do Tribunal de Contas da União, reunidos em sessão da Primeira Câmara, diante das razões expostas pelo Relator, em:
9.1. considerar revel Lauro Oliveira Viana, nos termos do art. 12, § 3º, da Lei 8.443/1992;
9.2. determinar à Fundação Universidade Federal do Piauí, nos termos do artigo 4°, inciso I, da Resolução-TCU 315/2020, que:
9.2.1. no prazo de 30 (trinta) dias, sob pena de responsabilidade solidária da autoridade administrativa omissa e mediante prévia instauração de processo administrativo, apure o montante recebido indevidamente por Carlos Moacir da Costa Ferreira Filho a título da parcela judicial relativa a plano econômico desde a ciência, pela entidade, do Acórdão 1558/2014-TCU-Primeira Câmara, promova sua restituição ao erário, nos termos do art. 46 da Lei 8.112/1990, e comprove perante o TCU as medidas adotadas;
9.2.2 no prazo de 30 (trinta) dias, envie novo ato de aposentadoria livre das irregularidades apontadas nos autos, conforme Acórdão 1558/2014-TCU-Primeira Câmara, nos termos do artigo 262, § 2º, do Regimento Interno do TCU;
9.3. dar ciência deste acórdão ao responsável e à Fundação Universidade Federal do Piauí.

Monitoramento de acórdão que considerou ilegal ato de aposentadoria.

Primeira Câmara

Fundação Universidade Federal do Piauí.

3. Interessados/Responsáveis:
3.1. Interessado: Carlos Moacir da Costa Ferreira Filho (XXX.018.337-XX).
3.2. Responsável: Lauro Oliveira Viana (XXX.405.753-XX).

13.1. Ministros presentes: Walton Alencar Rodrigues (Presidente), Benjamin Zymler, Bruno Dantas (Relator) e Jorge Oliveira.
13.2. Ministros-Substitutos presentes: Augusto Sherman Cavalcanti e Weder de Oliveira.

Associação dos Docentes Universidade Federal do Piauí

BRUNO DANTAS

Cuidam os autos de ato de pessoal emitido pela Fundação Universidade Federal do Piauí. Nesta etapa processual, a Secretaria de Fiscalização de Integridade de Atos e Pagamentos de Pessoal e de Benefícios Sociais (Sefip) realiza o monitoramento das determinações contidas no Acórdão 1558/2014-TCU-Primeira Câmara, nos termos da seguinte instrução (peça 37) :
"INTRODUÇÃO
1.	Trata-se de monitoramento do Acórdão 1558/2014-TCU-Primeira Câmara, proferido na Sessão de 29/4/2014, de relatoria do e. Ministro-Substituto Weder de Oliveira (peça 5) , que considerou ilegal o ato de concessão de aposentadoria ao interessado acima elencado, em razão da inclusão de parcela judicial concessiva do reajuste relativo a perdas decorrentes da implantação da URP (26,05%) . 
HISTÓRICO
2.	No âmbito da deliberação, foram feitas as seguintes determinações:
Os Ministros do Tribunal de Contas da União ACORDAM, por unanimidade, com fundamento nos incisos III e IX do art. 71 da Constituição Federal, combinados com os arts. 1º, inciso V, 39, inciso II, e 45, caput, da Lei nº 8.443/1992, e ainda com os arts. 143, inciso II, parte final, 260, § 1º, e 262, caput, do Regimento Interno/TCU, bem assim com as Súmulas TCU nº s 276 e 279, em considerar ilegal e recusar o registro do ato de concessão de aposentadoria em favor de Carlos Moacir da Costa Ferreira Filho (CPF XXX.018.337-XX) , número de controle 10498303-04-2012-000047-0, em decorrência da inclusão de parcela judicial irregular, concedida a título de plano econômico (26,05%) , na base de cálculo dos proventos, dispensando o ressarcimento das quantias indevidamente recebidas de boa-fé (Súmula 106 do TCU) , sem prejuízo das seguintes determinações:
 (...) 
1.7. Determinar à Fundação Universidade Federal do Piauí que, no prazo de 15 (quinze) dias: 
1.7.1. dê ciência desta deliberação ao interessado, acompanhada das peças nº s 3 e 4 dos autos, esclarecendo-lhe que o efeito suspensivo proveniente da eventual interposição de recurso não o exime da devolução dos valores percebidos indevidamente após a notificação sobre o presente acórdão, em caso de não provimento do recurso porventura impetrado; 
1.7.2. encaminhe ao TCU comprovante sobre a data em que o interessado tomou conhecimento do contido no item anterior; 
1.7.3. comunique ao TCU as medidas adotadas; 
1.8. determinar à Fundação Universidade Federal do Piauí que acompanhe o andamento da decisão judicial que atualmente assegura o pagamento da URP aos seus servidores (Mandado de Segurança nº 31.412-STF) e, no caso de decisão desfavorável aos interessados: 
1.8.1. faça cessar os pagamentos da parcela concedida a título de plano econômico (26,05%) , sob pena de responsabilidade solidária da autoridade administrativa omissa, nos termos do art. 262 do Regimento Interno/TCU; 
1.8.2. adote as providências necessárias à obtenção do ressarcimento dos valores indevidamente percebidos pelo interessado a partir da notificação sobre o presente acórdão, observando-se o disposto no art. 46 da Lei nº 8.112/1990; 
1.8.3. emita novo ato, livre da irregularidade apontada no presente processo, submetendo-o à apreciação deste Tribunal, no prazo de trinta dias, a contar da ciência da desconstituição da decisão judicial; 
1.9. determinar à Secretaria de Fiscalização de Pessoal - Sefip que: 
1.9.1. encaminhe ao Departamento de Assuntos Extrajudiciais da AGU, bem como à Conjur/TCU, as informações necessárias ao acompanhamento do Mandado de Segurança nº 31.412--STF; 
1.9.2 monitore o cumprimento das diretrizes ora endereçadas à Fundação Universidade Federal do Piauí; 
1.10. determinar o encaminhamento de cópia desta deliberação, acompanhada das peças nº s 3 e 4, à Fundação Universidade Federal do Piauí.
3.	Monitoramento iniciado em 5/11/2018 (peça 17) verificou a existência de decisão judicial que amparava o pagamento da parcela de URP proferida no Mandado de Segurança 31.412 (MS 31.412) , propondo novas determinações à Universidade.
4.	Foi então prolatado o Acórdão 14959/2018-TCU-Primeira Câmara, de relatoria do e. Ministro Bruno Dantas, nos seguintes termos (peça 20) :
1.7. Determinar à Universidade Federal do Piauí que: 
1.7.1. a partir do trânsito em julgado do Mandado de Segurança 31.412, impetrado no Supremo Tribunal Federal, ocorrido em 15/5/2014, promova a absorção da vantagem referente à URP (26,05%) , paga ao interessado Carlos Moacir da Costa Ferreira Filho (CPF XXX.018.337-XX) sob a forma de rubrica judicial, pelas leis que alterem a estrutura remuneratória dos servidores inativos com eficácia posterior à referida decisão; 
1.7.2. comunique ao aposentado a deliberação deste Tribunal e o alerte de que o efeito suspensivo proveniente da eventual interposição de recursos junto ao TCU não o eximirá da devolução dos valores indevidamente recebidos após a notificação, em caso de não provimento dos apelos; 
1.7.3. no prazo de 30 (trinta) dias a partir da ciência deste acórdão, encaminhe a este Tribunal, por cópia, comprovante da data em que o interessado tomou conhecimento deste acórdão; e 
1.7.4. no prazo de 30 (trinta) dias a contar da ciência deste acórdão, emita novo ato concessório de aposentadoria em nome do ex-servidor, em que sejam suprimidas as irregularidades verificadas, e submeta-o ao TCU para nova apreciação.
5.	Devidamente comunicada da decisão (peças 21-24) , a jurisdicionada não se manifestou nos autos. 
6.	Monitoramento realizado em 7/7/2020 (peça 28) verificou que a parcela de URP (26,05%) permanecia nos proventos de Carlos Moacir da Costa Ferreira Filho, no valor de R$ 541,89, sem ter sofrido qualquer reabsorção. Além disso, não existia novo ato em favor do inativo. Foi então proposta audiência do gestor responsável, Sr. Lauro Oliveira Viana, Superintendente de Recursos Humanos da Universidade do Piauí, para que apresentasse suas razões de justificativa para descumprimento do Acórdão 14959/2018-TCU-Primeira Câmara.
7.	Realizada a audiência (peças 31-32) , o Sr. Lauro Oliveira Viana não se manifestou nos autos.
EXAME TÉCNICO
8.	Pesquisa realizada ao sistema Siape/Sigepe (peça 34) demonstra que a parcela de URP permanece sendo paga ao inativo, Carlos Moacir da Costa Ferreira Filho, sem ter sofrido qualquer reabsorção.
9.	Conforme instrução anterior (peça 28, p. 2) :
Os contracheques do inativo, de 2014 (peça 3) e o mês atual, apontam que houve aumentos sucessivos no valor do provento básico de forma que essa parcela já poderia até ser absorvida, conforme determinação constante do subitem 1.7.1 do Acórdão 14959/2018-TCU-Primeira Câmara, dado o provento básico ter passado de R$ 4.015,41 para R$ 5.488,43 e a parcela de URP não ter sofrido qualquer redução.
10.	O pagamento da URP aos servidores da UFPI foi garantido por decisão proferida nos autos do MS 31.412/STF, transitada em julgado em 15/5/2014, nos seguintes termos:
 (...) defiro o presente mandado de segurança, para cassar as deliberações emanadas do E. Tribunal de Contas da União, "dirigidas à Universidade Federal do Piauí, que ordenam a exclusão da parcela referente à URP de qualquer professor beneficiado pela decisão judicial proferida nos autos da Reclamação Trabalhista de n°. 02-1069/1990, transitada em julgado no dia 31/07/1995 (...) " (grifei) , que tramitou perante a (antiga) 2ª Junta de Conciliação e Julgamento de Teresina/PI, restando prejudicado, em consequência, o exame do recurso de agravo interposto pela União Federal".
11.	Entretanto, o fato de a parcela estar garantida por decisão judicial, não impede que venha a ser absorvida a partir de reestruturações futuras da carreira, existindo, inclusive, outros acórdãos especificamente sobre a situação na UFPI, além do Acórdão aqui monitorado, determinando que, a partir do trânsito em julgado do MS 31.412/DF, a Universidade promova a absorção da vantagem referente à URP, paga sob a forma de rubrica judicial, pelas leis que vierem a alterar a estrutura remuneratória dos servidores inativos, como por exemplo, Acórdão 2255/2019-TCU-Primeira Câmara (e. Ministro Bruno Dantas) , Acórdão 36/2018-TCU-Primeira Câmara (e. Ministro Benjamin Zymler) , Acórdão 32/2017-TCU-Segunda Câmara (e. Ministro Augusto Nardes) , Acórdão 3441/2015-TCU-Primeira Câmara (e. Ministro Vital do Rêgo) , dentre outros.
12.	Também não foi enviado novo de aposentadoria, livre das irregularidades apontadas (peça 35) .	
Análise das razões de justificativas
13.	Instado a se manifestar, o Sr. Lauro Oliveira Viana, Superintendente de Recursos Humanos da UFPI, não apresentou razões de justificativa para o descumprimento do Acórdão 14959/2018-TCU-Primeira Câmara, propondo-se, assim, que, seja considerado revel, por não atender à audiência no prazo devido, nos termos do art. 12, § 3º, da Lei 8.443/1992, com a aplicação da multa prevista no art. 58, inciso IV, da Lei 8.443/1992 e no art. 268, inciso VII, do Regimento Interno do Tribunal.
14.	Como o Acórdão 14959/2018-TCU-Primeira Câmara não foi devidamente cumprido, propõe-se que sejam determinados a reabsorção/exclusão da parcela de URP, a partir do trânsito em julgado do MS 31.412/STF pelas leis que alterarem a remuneração, de Carlos Moacir da Costa Ferreira Filho; se houve recebimento de valores indevidos, a quantificação e devolução dos valores recebidos indevidamente pelo inativo, desde a ciência do Acórdão em questão; e ainda o envio de novo ato de aposentadoria, livre das irregularidades apontadas.
CONCLUSÃO
15.	Com base nas informações extraídas dos sistemas Siape/Sigepe e e-Pessoal, considera-se que as determinações constantes do Acórdão 14959/2018-TCU-Primeira Câmara não foram cumpridas pela Fundação Universidade Federal do Piauí, propondo-se que sejam determinados a reabsorção/exclusão da parcela de URP, a partir do trânsito em julgado do MS 31.412 pelas leis que alterarem a remuneração, de Carlos Moacir da Costa Ferreira Filho; se houve recebimento de valores indevidos, a quantificação e devolução dos valores recebidos indevidamente pelo inativo, desde a ciência do Acórdão em questão; e ainda o envio de novo ato de aposentadoria, livre das irregularidades apontadas.
16.	Propõe-se ainda que o Sr. Lauro Oliveira Viana, Superintendente de Recursos Humanos da UFPI, seja considerado revel, por não atender à audiência no prazo devido, nos termos do art. 12, § 3º, da Lei 8.443/1992, com a aplicação da multa prevista no art. 58, inciso IV, da Lei 8.443/1992 e no art. 268, inciso VII, do Regimento Interno do Tribunal.
PROPOSTA DE ENCAMINHAMENTO
17.	Em face do exposto, remetam-se os autos à consideração superior propondo-se: 
	a) considerar revel, nos termos do art. 12, § 3º, da Lei 8.443/1992, o Sr. Lauro Oliveira Viana (CPF XXX.405.753-XX) , Superintendente de Recursos Humanos da Fundação Universidade Federal do Piauí, pelo descumprimento do Acórdão 14959/2018-TCU-Primeira Câmara, de relatoria do e. Ministro Bruno Dantas;
	b) aplicar ao responsável a multa prevista no art. 58, inciso IV, da Lei 8.443/1992 e no art. 268, inciso VII, do Regimento Interno do Tribunal;
	c) com base no art. 28, incisos I e II, da Lei 8.443/1992:
	c.1) determinar o desconto integral ou parcelado da dívida na remuneração do Sr. Lauro Oliveira Viana (CPF XXX.405.753-XX) , observados os limites impostos pela legislação pertinente e, em especial, o disposto no art. 46 da Lei 8.112/1990;
	c.2) autorizar, desde já, a cobrança judicial da dívida, na hipótese de não atendimento das notificações, cumulada com a ineficácia dos descontos determinados no subitem anterior;
	d) determinar à Fundação Universidade Federal do Piauí, nos termos do artigo 4°, inciso I, da Resolução-TCU 315/2020, que:
	d.1) proceda, com efeitos iniciados em 15/5/2014, data do trânsito em julgado do MS 31.412/DF, à absorção gradual da vantagem referente à URP de fevereiro de 1989, paga ao servidor aposentado Carlos Moacir da Costa Ferreira Filho (CPF XXX.018.337-XX) , mediante sua compensação - sem redução nominal do montante dos proventos - com os acréscimos decorrentes de novas estruturas remuneratórias definidas por lei com eficácia posterior à referida decisão, a exemplo da Lei 13.325/2016;
	d.2) no prazo de 30 (trinta) dias, sob pena de responsabilidade solidária da autoridade administrativa omissa e mediante prévia instauração de processo administrativo, apure o montante recebido a título da parcela relativa à URP, em desconformidade com a sistemática no item precedente, por Carlos Moacir da Costa Ferreira Filho (CPF XXX.018.337-XX) , desde a ciência do Acórdão 14959/2018-TCU-Primeira Câmara, promova sua restituição ao erário, nos termos do art. 46 da Lei 8.112/1990, e comprove ao Tribunal de Contas da União as medidas adotadas; e
	d.3) no prazo de 30 (trinta) dias, envie novo ato de concessão de aposentadoria em favor de Carlos Moacir da Costa Ferreira Filho (CPF XXX.018.337-XX) , livre das irregularidades apontadas nos autos, conforme Acórdão 14959/2018-TCU-Primeira Câmara, c/c artigo 262, § 2, do Regimento Interno do TCU."
2.	O Ministério Público junto ao TCU manifestou-se nos termos do seguinte parecer (peça 39) :
"Trata-se de monitoramento do Acórdão 1558/2014-TCU-Primeira Câmara, relatado pelo Ministro-Substituto Weder de Oliveira (peça 5) , que considerou ilegal o ato de concessão de aposentadoria constante dos autos, em razão da inclusão de parcela judicial concessiva do reajuste relativo a perdas decorrentes da implantação da URP (26,05%) .
A Secretaria de Fiscalização de Pessoal (Sefip) , em monitoramento iniciado às peças 17 e 18, verificou a continuidade do pagamento da URP e a ausência do envio de novo ato em favor do interessado, livre da irregularidade verificada nos autos, propondo novas determinações à UFPI, que foram acolhidas pelo Acórdão 14959/2018-TCU-Primeira Câmara, relatado pelo Ministro Bruno Dantas (peça 20) . 
Em nova análise (peças 28 a 30) , contudo, a Sefip propôs que fosse realizada a audiência do Sr. Lauro Oliveira Viana, Superintendente de Recursos Humanos da UFPI, para que apresentasse suas razões de justificativa para a manutenção do pagamento da URP nos proventos dos inativos, sem a absorção a partir do trânsito em julgado do Mandado de Segurança - MS 31.412/DF, conforme determinado pelo item 1.7.1 do Acórdão 14959/2018-TCU-Primeira Câmara.
Nesse contexto e tendo em vista ainda que a audiência não foi respondida, em pareceres uniformes às peças 37 e 38, a Unidade Técnica propõe que o Sr. Lauro Oliveira Viana seja considerado revel, aplicando-lhe a multa prevista no art. 58, inciso IV, da Lei 8.443/1992 e no art. 268, inciso VII, do Regimento Interno do Tribunal; e expedidas novas determinações à UFPI, para que dê integral cumprimento ao Acórdão 14959/2018-TCU-Primeira Câmara.
De fato, ao verificar a consulta ao sistema Siape realizada por aquela Unidade Técnica, à peça 34, é possível constatar que a parcelas de URP considerada irregular por este Tribunal continua sendo paga ao interessado, sem as devidas absorções pelos aumentos concedidos a partir do trânsito em julgado do MS 31.412/DF. Além disso, não houve o envio de novo ato de aposentadoria em favor do interessado (peça 35) .
Ante o exposto, este membro do Ministério Público de Contas, em consonância com a Secretaria de Fiscalização de Pessoal, entende que o Sr. Lauro Oliveira Viana deve ser considerado revel, aplicando-lhe a multa prevista no art. 58, inciso IV, da Lei 8.443/1992 pelo descumprimento das determinações contidas no Acórdão 14959/2018-TCU-Primeira Câmara.
7. Além disso, deve ser expedida nova determinação à UFPI para que providencie o cumprimento integral das determinações contidas no Acórdão 14959/2018-TCU-Primeira Câmara e providencie a reposição ao erário dos valores indevidamente recebidos pelo interessado após a notificação daquela Unidade Jurisdicionada acerca do que restou decidido no referido decisum."	
	É o relatório.

não há.

Procurador Sergio Ricardo Costa Caribé.

Aposentadoria. ato considerado ilegal por contemplar parcela alusiva a plano econômico sem a devida absorção, com determinação para exclusão da vantagem. monitoramento. descumprimento da determinação corretiva. audiência. revelia. gestor já apenado com multas e inabilitação para o exercício de cargo em comissão ou função de confiança no âmbito da administração pública em outros processos nesta corte, por descumprimento de determinações de natureza similar. suficiência das sanções já aplicadas. parcela recentemente excluída dos proventos. renovação de determinações corretivas ao novo gestor. apuração do montante recebido irregularmente após a decisão do TCU. ciência.

APOSENTADORIA (APOS)

Secretaria de Fiscalização de Integridade de Atos e Pagamentos de Pessoal e de Benefícios Sociais (Sefip).

Cuidam os autos de aposentadoria concedida em favor de Carlos Moacir da Costa Ferreira Filho. Referida concessão foi considerada ilegal nos termos do Acórdão 1558/2014-TCU-Primeira Câmara, por contemplar vantagem judicial alusiva a plano econômico que já deveria ter sido absorvida.
2.	Ao monitorar o acórdão em questão, a unidade instrutora identificou que a Fundação Universidade Federal do Piauí descumpriu as determinações corretivas exaradas pelo TCU, razão pela qual foi realizada a audiência do então gestor, Lauro Oliveira Viana, que não apresentou resposta tempestivamente. A Sefip propõe, então, que o gestor seja considerado revel, com aplicação de multa, que sejam renovadas as determinações corretivas e que sejam levantados os valores pagos indevidamente, para fins de restituição.
3.	De fato, verifico que o gestor não apresentou razões de justificativa, razão pela qual acolho a proposta de considerá-lo revel, nos termos do art. 12, § 3º, da Lei 8.443/1992, c/c o art. 160 do Regimento Interno do TCU.
4.	Sobre a aplicação de multa, permito-me transcrever trecho do voto condutor do Acórdão 10396/2021-TCU-Segunda Câmara, de relatoria do Ministro Raimundo Carreiro, que tratou de situação similar:
"13.De início, registro que, em recentes oportunidades anteriores, relatei situações idênticas às tratadas nestes autos, relacionadas ao descumprimento, por parte do Sr. Lauro de Oliveira Viana, Superintendente de Recursos Humanos da UFPI, de determinações exaradas pelo TCU em processos de atos de aposentadoria submetidos a esta Corte, para fins de registro (Acórdão 4.612/2021 e Acórdão 7370/2021-TCU-Segunda Câmara e mencionados na planilha constante da instrução da Serur) . 
14.O comando dirigido à UFPI, comum ao apreciados nestes autos, no TC 015.311/2011 (igualmente submetido à apreciação na presente sessão desta 2ª Câmara) , e nos demais processos referidos na instrução da Serur (peça 109) , visava, em síntese, à absorção gradual, com efeitos iniciados em 15/5/2014 (data do trânsito em julgado do MS 31.412/DF) , da vantagem referente à URP (26,05%) paga aos beneficiários dos atos apreciados, mediante sua compensação - sem redução nominal do montante dos proventos - com os acréscimos decorrentes de novas estruturas remuneratórias definidas por lei com eficácia posterior à referida decisão, a exemplo da Lei 13.325/2016.
15.	Especificamente por ocasião do Acórdão 7370/2021-TCU-Segunda Câmara (TC Processo 005.867/2016-9) , enfrentei e afastei os mesmos exatos argumentos apresentados pelo recorrente, descritos no item 5 deste Voto. O entendimento que consignei naquele processo, se coaduna com análise empreendida pela Serur nestes autos, na parte que examina se a conduta do gestor justifica a sanção aplicada (item 5 e subitens da instrução à peça 109) . Por esse motivo, incorporo tais fundamentos às minhas razões de decidir, pelo não acolhimento das alegações recursais apresentadas, sob o prisma da reprovabilidade da conduta do gestor, ao descumprir de forma injustificada a determinação exarada por esta Corte.
16.	Por outro lado, quanto ao segundo aspecto analisado, concordo com o exame da Serur pela presença de circunstâncias atenuantes no caso em apreciação, porém por motivos parcialmente distintos.
17.	Primeiramente, acerca da menção feita pela Serur ao expediente do Ministério da Economia de 19/10/2020 (Ofício SEI 262485/2020/ME, peça 94) , verifico que as orientações em questão foram expedidas para "calcular e efetivar a absorção automaticamente", em cumprimento ao Acórdão 1614/2019-TCU-Plenário (Relatora Ministra Ana Arraes) . 
18.	A decisão relatada pela Ministra Ana Arraes foi proferida em apreciação de representação da Secretaria de Fiscalização de Pessoal - Sefip acerca de irregularidades no pagamento de valores que não fazem parte da estrutura remuneratória dos servidores públicos federais, a título de rubricas judiciais relacionadas a planos econômicos (TC Processo 030.187/2018-4) . Portanto, o Acórdão 1614/2019-TCU-Plenário visou a buscar solução para a absorção ou eliminação das referidas rubricas judiciais, de forma ampla e automática, a todos os servidores públicos federais abrangidos pelo sistema Siape, ativos ou inativos, ou seja, independentemente da existência de determinação do TCU em casos concretos individuais.
19.	Em momento algum essa decisão prejudicou a força executória de determinações de absorção das rubricas em caso concretos, em especial aqueles decorrentes de constatações em apreciação de atos de aposentadoria, como os da UFPI mencionados neste Voto. Aliás, essas situações concretas foram expressamente excluídas da orientação constante do Ofício SEI 262485/2020/ME, de 19/10/2020 (peça 94; citado nas ponderações da Serur reproduzidas no item 9 deste Voto) , conforme trecho abaixo transcrito:
' (...) 3. Nesse sentido, primeiramente, informo que não é objeto dessa notificação as rubricas judiciais que já estão em análise pelo TCU junto aos órgãos. Assim, solicitamos que informe se o TCU também emitiu Acórdão com determinação para esse órgão/entidade com teor idêntico ou similar, referente aos servidores em análise. Se sim, solicitamos que, no prazo de 15 (quinze) dias encaminhe cópia do Acórdão, e informe quais providências que já foram adotadas para o cumprimento, tais como abertura de processo administrativo, notificação dos servidores, dentre outras medidas.
4. Excluídos os casos do item anterior, considerando as determinações no Acórdão 1614/2019-TCU, orienta-se a adotar as medidas que se seguem: (...) '
20.	Dessa forma, discordo do entendimento defendido pela Serur, no sentido de que somente em outubro de 2020 teria havido orientação do Ministério da Economia quanto aos procedimentos a adotar no caso concreto destes autos e de todos os demais em que houve comando direto do TCU para a absorção das parcelas.
21.	Não obstante, sob a outra vertente examinada, concordo com o entendimento da Serur de que a situação avaliada no presente processo se enquadra em uma questão sistêmica, envolvendo diversas ocorrências similares no âmbito da UFPI, até por se referirem a rubrica decorrente do trânsito em julgado da mesma decisão do STF (MS 31.412) , em benefício de diversos servidores da referida universidade. 
22.	Conforme bem observado pela unidade instrutora, mesmo que se considere não ser o caso de invocar o princípio do ne bis in idem, por se tratar, ao menos em tese, de condutas distintas para cada processo, há que se ponderar que o cenário, como um todo, impactou o atendimento das diversas determinações descumpridas (em cada caso concreto) , a ensejar avaliação da aplicação do princípio da proporcionalidade.
23.	Não se pode ignorar que os casos concretos que fundamentaram multas ao Sr. Lauro Viana, a exemplo do havido neste processo, subsistiram simultaneamente com os debates havidos em função do já citado TC Processo 030.187/2018-4 (representação sobre rubricas judiciais de planos econômicos) , o que pode ter contribuído para o ambiente de dúvidas percebido nas tratativas entre a UFPI e a Procuradoria Federal da universidade, relatadas pela Serur (peça 109) , conforme trechos reproduzidos:
'6.7. É importante ressaltar que os problemas enfrentados pela UFPI não são algo exclusivo da unidade, mas sim um problema geral do Poder Executivo Federal, e a questão realmente já foi objeto de processo no âmbito do TCU, no qual se atestou a ocorrência de diversos empecilhos ao cumprimento do entendimento do TCU a respeito da incorporação de parcelas garantidas por decisão judicial.
 (...) 6.10. Analisando-se a documentação juntada aos autos, entende-se que a Procuradoria Federal junto à UFPI (PF-UFPI) não deu as informações necessárias à administração da UFPI, principalmente no que tange à necessidade ou não de emissão de parecer de força executória quando do recadastramento da ação judicial, de modo satisfatório. A própria PF-UFPI transcreveu a seguinte orientação ao negar auxílio ao RH da UFPI (peça 92, p. 78) : 
 (...) 6.11 Apesar disso, a PF-UFPI entendeu que não deveria dar nenhuma orientação ao setor de RH da UFPI, nos seguintes termos (peça 92, p. 79-80) :
 (...) 6.12. Percebe-se que a orientação da PF-UFPI se mostrou insuficiente para a resolução do problema. É que, como é mencionado na orientação transcrita pela própria procuradoria, "caso haja dúvida jurídica específica, esta deve ser direcionada à Procuradoria Federal Especializada, que responderá a consulta". No caso, havia a dúvida quanto à necessidade de emissão de parecer de força executiva no recadastramento da parcela determinada judicialmente, no novo sistema do ME. Sendo assim, a PF-UFPI deveria ter orientado a Universidade acerca da necessidade, ou não, de emissão do referido parecer, tendo em vista a exigência de tal documento pelo ME, nos termos da Portaria Normativa 2/2017 (do então MPOG) , que dispôs que:'
24.	A propósito, examinando situação similar, envolvendo o não cumprimento de deliberações do TCU, por parte da Universidade Federal do Rio de Janeiro - UFRJ, em que se constatou a ilegalidade do pagamento de rubricas referentes a planos econômicos (em diversos processos diferentes) , o TCU, mediante o Acórdão 6209/2020-TCU-Segunda Câmara (Relatora Ministra Ana Arraes) , decidiu, entre outras deliberações, determinar a autuação de processo de monitoramento apartado, consolidando, em um único processo, a análise de eventuais audiências já feitas em outros autos sobre o mesmo tema (e sob a mesma relatoria) . Esclareço que o processo autuado (TC Processo 029.491/2020-7, Relator Ministro Jorge Oliveira) ainda está pendente de apreciação pelo Tribunal. 
25.	Pela pertinência, reproduzo trecho do Voto condutor da Ministra Ana Arraes no Acórdão 6209/2020-TCU-Segunda Câmara, que bem abordou a situação (destaques inseridos) :
'14. Além disso, cumpre destacar que, após consulta rápida na jurisprudência deste Tribunal a respeito de processos de aposentadoria sob minha relatoria envolvendo a UFRJ, foram encontrados 54 processos que podem estar em situação similar à deste feito, de não cumprimento de deliberações nas quais se constatou a ilegalidade do pagamento da rubrica de 3,17%, entre outras.
 (...) 17. Esse cenário indica que seria mais conveniente, por economia e racionalidade processual, e com o objetivo de propiciar avaliação sistêmica do assunto, até mesmo sobre a necessidade de determinar o afastamento temporário de responsáveis, com amparo no art. 44 da Lei 8.443/1992, fazer, em autos apartados de monitoramento, a audiência dos gestores, a fim de que apresentem as suas razões de justificativa para a conduta reiterada de omissão em responder os ofícios expedidos e de descumprimento das determinações deste Tribunal que visaram à exclusão de parcelas referentes a planos econômicos e emissão de novos atos de aposentadoria, efetuadas em processos sob a minha relatoria.
18.	 Esse procedimento deve ser implementado caso a unidade técnica verifique, nas fichas financeiras atuais dos interessados nos processos em fase de monitoramento, que as parcelas impugnadas pelo TCU continuam a ser pagas.
19.	 Especificamente quanto aos processos em que já tenha sido promovida a audiência dos gestores, a exemplo dos TCs Processo 025.675/2016-8, Processo 025.685/2016-3 e Processo 025.697/2016-1, competirá à Sefip consolidar a análise, após a apresentação de eventuais respostas ou o decurso de prazo sem manifestação dos responsáveis, no mencionado apartado, incluindo, ainda, a avaliação sobre a pertinência de adotar outras providências com o objetivo de garantir o integral atendimento das determinações.'
26.	Penso que a mesma providência (autuação de apartado de monitoramento das diversas determinações similares em casos concretos) poderia ter sido adotada nos processos da UFPI, de modo a propiciar avaliação sistêmica das ocorrências, e, principalmente, orientar outras providências com o objetivo de garantir o integral atendimento das determinações.
27.	Sobre esse aspecto, duas questões adicionais devem ser sopesadas.
28.	A primeira decorre da recente prolação do Acórdão 1878/2021-TCU-Plenário (Relator Ministro Benjamin Zymler, Sessão de 4/8/2021; TC Processo 004.449/2010-0) , por meio do qual o Tribunal, em apreciação de mais um dos casos concretos da UFPI de descumprimento de decisão do TCU para absorção de parcela de URP, decidiu, entre outras deliberações, considerar grave, para fins do disposto no art. 60 da Lei 8.443/1992, a infração cometida pelo Sr. Lauro Oliveira Viana, aplicando-lhe, em consequência, pelo período de 5 anos, a pena de inabilitação para o exercício de cargo em comissão ou função de confiança no âmbito da administração pública, além de aplicar multa de R$ 6.000,00 ao responsável.
29.	O principal fundamento para a decisão pela inabilitação resulta do acolhimento pelo Relator, Ministro Zymler, da análise empreendida pela Secretaria de Fiscalização de Integridade de Atos e Pagamentos de Pessoal e de Benefícios Sociais - Sefip (peça 69 do TC Processo 004.449/2010-0) . Na referida instrução, constatando a existência de diversos processos no TCU envolvendo a responsabilização do gestor por descumprimento de deliberações dessa mesma natureza pela UFPI (8 processos em que já foi aplicada multa ao responsável, e 17 outros processos ainda não julgados, com proposta da unidade pela aplicação de multa) , a Sefip defendeu a aplicação da sanção de inabilitação ao Sr. Lauro Viana, diante de sua conduta gravosa, pela contumaz reincidência no descumprimento das determinações do TCU.
30.	Verifico que, em alguma medida, a decisão pela aplicação dessa sanção mais gravosa representou uma avaliação sistêmica da conduta irregular do Sr. Lauro Viana, pelo seu conjunto.
31.	Como informação adicional, a mesma instrução da Sefip (TC Processo 004.449/2010-0) noticiou que, em 30/11/2020, a Reitoria da UFPI nomeou novo Superintendente de Recursos Humanos da universidade, com exercício a partir de 1/12/2020, o que teria dispensado proposta de afastamento temporário do Sr. Lauro Viana. 
32.	A segunda questão consiste de informação levantada por minha assessoria junto aos sistemas informatizados do Tribunal (sistema e-Pessoal) , no sentido de que não mais figura entre as rubricas de pagamentos da inativa Benigna Maria Mendes Sales, desde o mês de maio/2021, a parcela referente a "decisão judicial transitada em julgado", no valor de R$ 338,63. Ou seja, a razão original básica para a aplicação da sanção nestes autos foi, ainda que tardiamente, superada.
33.	Estendendo a mesma consulta, de forma aleatória, a outros servidores da UFPI, cujos atos de aposentadoria foram considerados ilegais pelo mesmo motivo (não absorção de URP por reestruturações remuneratórias após o trânsito em julgado do MS 31.412) , verificou-se que a rubrica de pagamento da decisão judicial em tela foi suprimida, igualmente a partir de maio/2021, nos casos consultados (atos apreciados nos processos TC 0Processo 015.311/2011-2, TC Processo 015.366/2011-1, TC Processo 021.715/2008-9 e TC Processo 004.449/2010-0) . De certo modo, isso demonstra que a UFPI, a partir de maio/2021, tem buscado implementar as correções determinadas pelo TCU.
34.	Retomando o exame do presente caso concreto a partir das ponderações acima, tendo sido suprimida a rubrica dos pagamentos indevidos à Sra. Benigna Maria Mendes Sales, e considerando o caráter sistêmico da falha, que já ensejou aplicação de multas em montante superior a R$ 88.000 (que ultrapassariam o limite máximo da Lei 8.443/1992, caso considerada a falha sistêmica) e da sanção de inabilitação ao gestor, avalio que o Tribunal pode, em caráter excepcional, afastar a aplicação de multa ao gestor, neste caso. Friso que isso não modifica o juízo de reprovabilidade da conduta do Sr. Lauro Viana, conforme consignei no item 15 deste Voto, mas apenas reconsidera a proporcionalidade da sanção aplicada.
35.	Ademais, pode-se considerar que, com o encerramento da gestão do recorrente à frente da SRH/UFPI e a partir da sanção de inabilitação a ele aplicada pelo TCU, não parece haver risco de que qualquer decisão desta Corte tendente a reduzir o valor ou relevar a aplicação de multa ao Sr. Lauro Viana pelas condutas supracitadas, possa ser interpretada como estímulo ou "salvo-conduto" ao não cumprimento de outras deliberações deste Tribunal.
36.	Quanto a esse ponto, cumpre esclarecer que o Tribunal, mediante o Acórdão 10843/2020-TCU-Segunda Câmara (Relator: Ministro Vital do Rêgo) , expediu determinação à UFPI (que não foi objeto do presente recurso) para que, sob pena de responsabilidade solidária da autoridade administrativa omissa e mediante prévia instauração de processo administrativo, procedesse à apuração do montante recebido a título de parcela de URP pela Sra. Benigna Maria Mendes Sales e promovesse sua restituição ao erário."
5.	Conforme se verifica, o gestor Lauro Oliveira Viana, que não mais ocupa o cargo de Superintendente de Recursos Humanos da universidade, foi apenado pelo descumprimento de determinações similares à identificada nestes autos em outras ocasiões, totalizando mais de R$ 88.000,00 em multas, além da sanção de inabilitação. Na linha do nobre Ministro Raimundo Carreiro, considero que as sanções já aplicadas se mostram proporcionais à falha sistêmica identificada (manutenção indevida de parcelas judiciais relativas a planos econômicos nos contracheques de servidores da entidade) , o que me afasta da proposta de aplicação, nesta oportunidade, de nova multa, sem prejuízo de repisar a reprovabilidade da conduta do gestor.
6.	Ao analisar a ficha financeira do interessado, verifico que a universidade procedeu, recentemente, à exclusão da parcela inquinada pelo TCU. Nessas circunstâncias, a universidade deve apurar os valores pagos indevidamente desde a ciência do acórdão ora monitorado até a exclusão da parcela nos proventos, promovendo sua restituição ao erário nos termos do art. 46 da Lei 8.112/1990, sem prejuízo de que um novo ato seja encaminhado para exame pelo TCU, livre das irregularidades identificadas.
	Ante o exposto, voto por que o Tribunal adote a deliberação que ora submeto à apreciação deste Colegiado.
	
TCU, Sala das Sessões Ministro Luciano Brandão Alves de Souza, em 26 de outubro de 2021.
Ministro BRUNO DANTAS
Relator